ACORDAO-COMPLETO-2411377

ACÓRDÃO 12461/2020 ATA 40/2020 - PRIMEIRA CÂMARA

VISTOS, relatados e discutidos estes autos de tomada de contas especial instaurada pela Secretaria Executiva do então Ministério do Esporte, em desfavor do Sr. José Davi Passos, ex-prefeito de Xinguara/PA nas gestões 2005-2008 e 2009-2012, em razão de rejeição parcial da prestação de contas dos recursos repassados ao município no âmbito do Convênio 219/2007,
ACORDAM os Ministros do Tribunal de Contas da União, reunidos em sessão de 1ª Câmara, ante as razões expostas pelo Relator, em:
9.1. dar ciência deste acórdão à Prefeitura Municipal de Xinguara/PA e à Secretaria Especial do Esporte do Ministério da Cidadania; 
9.2. arquivar os presentes autos, com fundamento no art. 212 do Regimento Interno e nos arts. 6º, incisos I e II, e 19, caput, da Instrução Normativa TCU 71/2012, sem julgamento do mérito.

Tomada de contas especial instaurada pela Secretaria Executiva do então Ministério do Esporte em razão de rejeição parcial da prestação de contas dos recursos repassados ao município

Primeira Câmara

Prefeitura Municipal de Xinguara/PA.

3. Responsável: José Davi Passos (XXX.071.502-XX).

13.1. Ministros presentes: Walton Alencar Rodrigues (Presidente) e Bruno Dantas.
13.2. Ministros-Substitutos convocados: Augusto Sherman Cavalcanti (Relator) e André Luís de Carvalho.

AUGUSTO SHERMAN

Adoto como relatório a instrução da SecexTCE (peça 18) , com a qual se manifestaram de acordo os titulares da Secretaria (peças 19 e 20) e o representante do MP/TCU (peça 21) . Transcrição com ajustes de forma considerados pertinentes.
"INTRODUÇÃO
1.	Cuidam os autos de tomada de contas especial instaurada pela Secretaria Executiva do Ministério do Esporte, em desfavor do Sr. José Davi Passos, ex-Prefeito Municipal de Xinguara (PA) , nas gestões 2005-2008 e 2009-2012 (peça 1; peça 2, p. 36-39) , em razão de rejeição parcial da prestação de contas dos recursos repassados àquela municipalidade no âmbito do Convênio 219/2007 (peça 2, p. 60-71) , e seu termo aditivo (peça 2, p. 83-84) , o qual tinha como objeto o funcionamento, naquela localidade, de um 'núcleo de esporte recreativo e de lazer, para atendimento a crianças, adolescentes, jovens, adultos, idosos e pessoas com deficiência, como práticas esportivas e de lazer', nos termos do plano de trabalho aprovado (peça 2, p. 5-35) .
HISTÓRICO 
2.	Os recursos, no valor total de R$ 136.382,27, foram repassados em duas parcelas, de acordo com as duas ordens bancárias emitidas e extratos bancários constantes dos autos (peça 7, p. 57-87) , apresentadas no demonstrativo abaixo: 
	Ordem Bancária
	Data de emissão
	Data de crédito na conta corrente
	Valor (R$) 

	2008OB900173
	18/1/2008
	22/1/2008
	127.331,27

	2008OB900174
	18/1/2008
	22/1/2008
	9.051,00

3.	A totalidade dos recursos foi gasta nas gestões do Sr. José Davi Passos, como evidenciam os extratos bancários da conta específica (peça 8, 1-7) , a qual apresentava o saldo zerado em 9/9/2009 (peça 7, p. 87) , quando se operou a devolução do saldo remanescente (peça 7, p. 86) , que se encontrava em conta associada de aplicação financeira. 
                       TRIBUNAL DE CONTAS DA UNIÃO	TC Processo 040.565/2018-1
4.	A prestação de contas (peça 3, p. 56-91; peças 4-6; peça 7, p. 1-95) foi apresentada com atraso, em 8/9/2009 (peça 3, p. 57) , apesar de cobranças do concedente (peça 7, p. 97-99) . 
5.	A documentação foi objeto de análise no Parecer Técnico 007/2011-DPSEL/SNDEL/ME (peça 2, p. 87-92) , de 18/1/2011, o qual, em suas linhas mestras, apontou o seguinte:
5.1	Ausência de relatório técnico sobre as atividades de formação de pessoal;
5.2	Realização de despesas com divulgação, as quais não tinham previsão no plano de trabalho;
5.3	A documentação referente às atividades desenvolvidas e os eventos associados resumia-se a um CD com fotografias, as quais não seriam suficientes para atestar a sua realização em conformidade com o plano de trabalho;
5.4	As despesas com recursos humanos, arroladas no relatório de execução físico-financeira, estavam guarnecidas por empenhos, comprovantes de pagamento, recibos, o que atestaria sua efetiva realização. Entretanto, não houve aporte de contrapartida pela Prefeitura, conforme estava previsto no plano de trabalho;
5.5	Ausência de declaração de entidade de controle social sobre a realização do objeto do convênio.
6.	Conclui o parecer pela 'reprovação formal' daquela área técnica 'acerca do atingimento do objetivo do convênio'.  
7.	Na sequência, o Parecer Financeiro 179/2014 /CPREC/CGPCO/DGI/SE/ME, (peça 2, p. 93-95) , de forma singela, aludindo à conclusão do Parecer Técnico 007/2011-DPSEL/SNDEL/ME (peça 2, p. 87-92) , unicamente diante da reprovação da execução física, posiciona-se pela devolução integral dos recursos repassados, descontada a parcela que foi objeto de devolução (peça 7, p. 86) , resultando em um débito de R$ 117.081,15, a ser imputado ao Sr. José Davi Passos.
8.	Requereu-se à municipalidade, destarte, (peça 7, p. 100; 103; 107) , já na gestão (2013-2016 - peça 7, p. 123-128) do Sr. Oswaldo de Oliveira Assunção Júnior, a devolução do valor glosado, o qual era de R$ 300.142,53, já atualizado monetariamente no mês de setembro de 2015. Em resposta, o município informou o ajuizamento de ação civil pública de improbidade administrativa contra o responsável (peça 7, p. 113-121) .
9.	O relatório do tomador de contas (peça 16) prestigia as conclusões dos pareceres retromencionados, no que foi acompanhado pelas instâncias subsequentes do controle interno (peça 11) , manifestações das quais tomou ciência a autoridade ministerial (peça 17) .
ANÁLISE DOS PRESSUPOSTOS DE PROCEDIBILIDADE DA IN TCU 71/2012
10.	Não há outros processos de tomada de contas especial em trâmite no Tribunal de Contas da União em que figure no polo passivo o responsável, com valor inferior ao limite previsto no art. 6º, inciso I da Instrução Normativa TCU 71/2012. Isoladamente, contudo, o débito histórico apurado no feito ora em análise já não se amolda àquela hipótese, pois corresponde ao valor de R$ 117.081,15. 
11.	Quanto ao intervalo decenal previsto no art. 6º, inciso II, da Instrução Normativa TCU 71/2012, primu ictu oculi, não se verifica esgotada a sua plena fluência, pois o prazo final para apresentação de prestação de contas, que corresponde ao termo inicial de tal intervalo, encerrava-se em 25/5/2009, conforme a regra estabelecida na Cláusula Terceira, parágrafo segundo do termo do convênio (peça 2, p. 64) , com a redação determinada pelo Cláusula Segunda do Primeiro Termo Aditivo (peça 2, p. 84) . Sem prejuízo desta constatação, ressalte-se, por oportuno, que a única notificação efetuada pelo órgão repassador ao responsável, se deu de forma ficta, por meio de edital, sem que haja o gestor comprovado que envidou esforços para localizar o destinatário ou efetuou tentativas frustradas por meio postal. A citação editalícia é excepcionalíssima e a inobservância de seus requisitos representa violação do direito de defesa, ainda que se reconheça a natureza inquisitória da fase interna da tomada de contas especial. 
12.	Inobstante isso, emergirá, no exame técnico desta instrução, uma hipótese superveniente obstativa de procedibilidade, a ser exposta mais adiante. 
ANÁLISE DOS PRESSUPOSTOS LEGAIS E REGIMENTAIS DE CONSTITUIÇÃO
13.	A tomada de contas especial é um procedimento administrativo excepcional, de manejo obrigatório na hipótese de ocorrência de quaisquer dos fatos arrolados no art. 8º da lei 8.443/92: 
Art. 8° Diante da omissão no dever de prestar contas, da não comprovação da aplicação dos recursos repassados pela União, na forma prevista no inciso VII do art. 5° desta Lei, da ocorrência de desfalque ou desvio de dinheiros, bens ou valores públicos, ou, ainda, da prática de qualquer ato ilegal, ilegítimo ou antieconômico de que resulte dano ao Erário, a autoridade administrativa competente, sob pena de responsabilidade solidária, deverá imediatamente adotar providências com vistas à instauração da tomada de contas especial para apuração dos fatos, identificação dos responsáveis e quantificação do dano.
14.	Em sede regimental (art. 212) , estabelece-se que, na ausência de pressupostos de constituição, deve a tomada de contas especial ser arquivada, em decisão terminativa. Na Instrução Normativa 71/2012, em seu art. 5º, na dicção da Instrução Normativa 76/2016, são elencados tais pressupostos: 
Art. 5º É pressuposto para instauração de tomada de contas especial a existência de elementos fáticos e jurídicos que indiquem a omissão no dever de prestar contas e/ou dano ou indício de dano ao erário  (NR) (todo o art.) (Instrução Normativa nº 76, de 23/11/2016, DOU de 12/12/2016) .
Parágrafo único. O ato que determinar a instauração da tomada de contas especial, deverá indicar, entre outros:
I - os agentes públicos omissos e/ou os supostos responsáveis (pessoas físicas e jurídicas) pelos atos que teriam dado causa ao dano ou indício de dano identificado;
II - a situação que teria dado origem ao dano ou indício de dano a ser apurado, lastreada em documentos, narrativas e outros elementos probatórios que deem suporte à sua ocorrência;
III - exame da adequação das informações contidas em pareceres de agentes públicos, quanto à identificação e quantificação do dano ou indício de dano;
IV - evidenciação da relação entre a situação que teria dado origem ao dano ou indício de dano a ser apurado e a conduta da pessoa física ou jurídica supostamente responsável pelo dever de ressarcir os cofres públicos.
15.	No caso em tela, houve a identificação do agente cuja responsabilização foi devidamente apontada, com suporte em elementos fáticos e jurídicos (rejeição da prestação de contas apresentada) que fundamentaram uma conexão de causalidade com um dano presumido (aplicação inadequada dos recursos) , que foi também devidamente quantificado pelo valor total transferido, deduzido da importância devolvida, correspondente ao saldo financeiro na conta corrente específica do convênio. Deste modo, entende-se que o processo atende aos requisitos do art. 5º da Instrução Normativa TCU 71/2012, com a redação da Instrução Normativa 76/2016. 
EXAME TÉCNICO
16.	A rejeição da prestação de contas encontra-se fundamentada, de forma focalizada, na insuficiência de material fotográfico que documente a efetiva ocorrência das ações pactuadas e, em menor grau, na realização de despesas como divulgação, diante de sua imprevisão no plano de trabalho. 
17.	Prestar contas dos recursos públicos que se administra é preceito constitucional e, na forma do art. 93 do Decreto-lei 200/1967, é dever a ser cumprido na forma das 'leis, regulamentos e normas emanadas das autoridades administrativas competentes'.  
18.	O termo do convênio explicita, em sua Cláusula Décima, os documentos que devem constituir a prestação de contas:
a) Relatório de cumprimento do objeto;
b) cópia do Plano de Trabalho aprovado na celebração do Convênio;
c) cópia do Termo de Convênio e eventuais Termos Aditivos;
d) relatório de Execução Físico-Financeira;
e) relatório de Execução da Receita e Despesa;
f) relação de pagamentos efetuados;
g) relação de bens adquiridos, produzidos ou construídos com recursos deste Convênio;
h) cópia autenticada dos comprovantes de despesas relativas à aquisição de bens e materiais permanentes;
i) conciliação do saldo bancário, quando for o caso;
j) cópia do extrato da conta bancária específica;
k) comprovante de recolhimento dos recursos não aplicados à conta indicada pelo responsável do programa;
l) cópia do Termo de Aceitação Definitiva da obra;  (quando o instrumento objetivar execução de obra ou serviço de engenharia) 
m) cópia do despacho adjudicatório e homologação de licitações realizadas ou justificativas para sua dispensa ou inexigibilidade, com o respectivo embasamento legal;
n) relatório/declaração do responsável pelo acompanhamento deste Convênio;
o) relatório/declaração de controle social, responsável pelo acompanhamento deste Convênio;
p) cópia das faturas, recibos, notas fiscais e quaisquer outros documentos comprobatórios das despesas com hospedagem em estabelecimento hoteleiro ou similar e com aquisição de passagens de qualquer meio de transporte, bem assim dos respectivos bilhetes utilizados (...) 
19.	Por seu turno, a Instrução Normativa STN 1, de 15/1/1997, aplicável à época, preconiza a apresentação dos seguintes elementos: 
Art. 28. O órgão ou entidade que receber recursos, inclusive de origem externa, na forma estabelecida nesta Instrução Normativa, ficará sujeito a apresentar prestação de contas final do total dos recursos recebidos, que será constituída de relatório de cumprimento do objeto, acompanhada de: 
I - Plano de Trabalho - Anexo I - fls. 1/3, 2/3 e 3/3; 
II - cópia do Termo de Convênio ou Termo Simplificado de Convênio, com a indicação da data de sua publicação - Anexo II; 
III - Relatório de Execução Físico-Financeira - Anexo III; 
IV - Demonstrativo da Execução da Receita e Despesa, evidenciando os recursos recebidos em transferências, a contrapartida, os rendimentos auferidos da aplicação dos recursos no mercado financeiro, quando for o caso e os saldos - Anexo IV; 
V - Relação de Pagamentos - Anexo V; 
VI - Relação de Bens (adquiridos, produzidos ou construídos com recursos da União) - Anexo VI; 
VII - Extrato da conta bancária específica do período do recebimento da 1ª parcela até o último pagamento e conciliação bancária, quando for o caso; 
VIII - cópia do termo de aceitação definitiva da obra, quando o instrumento objetivar a execução de obra ou serviço de engenharia; 
IX - comprovante de recolhimento do saldo de recursos, à conta indicada pelo concedente, ou DARF, quando recolhido ao Tesouro Nacional. 
X - cópia do despacho adjudicatório e homologação das licitações realizadas ou justificativa para sua dispensa ou inexigibilidade, com o respectivo embasamento legal, quando o convenente pertencer à Administração Pública. 
§ 1º O convenente que integre a Administração Direta ou Indireta do Governo Federal, fica dispensado de anexar à prestação de contas os documentos referidos nos incisos V, VI, VII, IX e X deste artigo. 
§ 2º O convenente fica dispensado de juntar a sua prestação de contas final os documentos especificados nos incisos III a VIII e X, deste artigo relativos às parcelas que já tenham sido objeto de prestação de contas parciais. 
§ 3º O recolhimento de saldo não aplicado, quando efetuado em outro exercício, sendo a unidade concedente órgão federal da Administração Direta, será efetuado ao Tesouro Nacional, mediante DARF. 
§ 4º A contrapartida do executor e/ou do convenente será demonstrada no Relatório de Execução Físico-Financeira, bem como na prestação de contas. 
§ 5º A prestação de contas final será apresentada ao concedente até sessenta dias após o término da vigência do convênio, definida conforme disposto no inciso III do art. 7º desta Instrução Normativa. (Redação alterada p/IN nº 2/2002) 
Art. 29. Incumbe ao órgão ou entidade concedente decidir sobre a regularidade, ou não, da aplicação dos recursos transferidos, e, se extinto, ao seu sucessor. 
Art. 30. As despesas serão comprovadas mediante documentos originais fiscais ou equivalentes, devendo as faturas, recibos, notas fiscais e quaisquer outros documentos comprobatórios serem emitidos em nome do convenente ou do executor, se for o caso, devidamente identificados com referência ao título e número do convênio. 
§ 1º Os documentos referidos neste artigo serão mantidos em arquivo em boa ordem, no próprio local em que forem contabilizados, à disposição dos órgãos de controle interno e externo, pelo prazo de 5 (cinco) anos, contados da aprovação da prestação ou tomada de contas, do gestor do órgão ou entidade concedente, relativa ao exercício da concessão. 
§ 2º Na hipótese de o convenente utilizar serviços de contabilidade de terceiros, a documentação deverá ficar arquivada nas dependências do convenente, pelo prazo fixado no parágrafo anterior. 
20.	Portanto, não há que se arguir qualquer dever do gestor de remeter material audiovisual de nenhuma natureza a título de prestação de contas, pois isso não foi obrigação entabulada no pacto convenial, nem está disposto nas normas pertinentes que disciplinam esse ônus. Se disponibilizou fotografias, fê-lo de maneira graciosa, complementar, e não cabe ao repassador exigir elementos de prova que a legislação não prevê, o instrumento do convênio não previu e que também não podem ser supridos a posteriori, como regra. 
21.	O material fotográfico, inclusive, apesar de sua incorporação à prestação de contas haver sido mencionada pelo repassador, no Parecer Técnico 007/2011-DPSEL/SNDEL/ME (peça 2, p. 87-92) , não foi juntado ao processo de tomada de contas especial, impedindo que seja confrontada (ou confirmada) a impressão registrada, no sentido de ser imprestável como elemento de prova.
22.	O exórdio da prestação de contas (peça 3, p. 57) , por sinal, faz alusão a um 'relatório circunstanciado', que estaria em anexo. Na sequência, mesmo que de forma sucinta, são relacionadas as ações executadas, os eventos realizados, as oficinas e formações de pessoal, além de dimensionados os beneficiários, nas oficinas e eventos de lazer. Trata-se de manifestação, conquanto singela, de conteúdo semelhante ao relatório de cumprimento do objeto, componente da prestação de contas exigida pelo instrumento do convênio, e cuja falta corroborou a rejeição conclusiva. 
23.	As despesas com divulgação, por conta da falta de previsão no plano de trabalho, poderiam ser objeto de glosa. No entanto, como concorreram para a consecução dos objetivos da ação governamental, nada impede a sua aceitação em caráter excepcional, desde que realizados com comedimento e explicitada a sua relação com as ações desenvolvidas, sem a ocorrência de desvio de finalidade, constituindo, em última análise, uma impropriedade formal (Acórdão 1931/2014-TCU-Plenário) . 
24.	A presença de declaração de entidade de controle social sobre a realização do objeto do convênio, embora prevista e recomendável, não é elemento capital para descaracterizar a regular execução do objeto, sendo mais uma fórmula acessória destinada a dificultar disfunções executivas e desvios, na concepção ampla do controle social. A ausência desse pronunciamento, isoladamente, não deve conduzir ao malogro da prestação de contas, consectário desproporcional às vantagens que é capaz de estabelecer.
25.	Restaria ao final, como irregularidade passível de sanção, em especial o dever de indenizar, a falta de aporte da contrapartida municipal, por constituir violação ao sinalagma convenial. A responsabilidade, entretanto, deve ser imputada ao município, e não ao ex-gestor, conforme reiterada jurisprudência do TCU (Acórdãos 638/2018; 13207/2016; 4310/2014 - Segunda Câmara; 6361/2013; 1135/2017 - Primeira Câmara) .
26.	Como houve devolução, pela municipalidade, de parte dos recursos repassados, o valor devido deveria ser estabelecido a partir da manutenção da relação original de proporcionalidade (19,62%) entre os aportes municipal e total, na forma da tabela abaixo:
		União
	Município
	Total
	Valor devido contrapartida

	Valor previsto (R$) 
	136.382,27
	33.308,00
	169.690,27
	33.308,00

	Valor realizado (R$) 
	117.081,15
	-
	117.081,15
	28.594,17

27.	Apropriada se mostraria, destarte, a condenação em débito do município pelo valor não aportado de contrapartida, de R$ 28.594,17, recalculada diante da devolução parcial dos recursos repassados. 'Quando configurada ausência de aplicação de contrapartida prevista em instrumento de convênio, cabe ao ente federado convenente o ressarcimento, vez que incorporou a seu patrimônio a vantagem financeira correspondente à parcela da contrapartida que deixou de ser aplicada' (Acórdão 13207/2016-TCU-Segunda Câmara - Relator Ministro Vital do Rêgo) .
28.	O valor do débito, contudo, atualizado desde o final da vigência do convênio, em 25/3/2009 (termo aditivo - peça 2, p. 84) até a data referencial de 1/1/2017, na forma do critério estipulado pelo art. 6º, § 3º, inciso I, da Instrução Normativa TCU 71/2012 é de R$ 46.737,17, portanto inferior ao quantum definido pelos arts. 6º, inciso I e 19 daquela norma, para o prosseguimento da tomada de contas especial. 
29.	Assim, o chamamento aos autos da municipalidade, por meio de citação não se mostra conveniente, por atentar contra a racionalidade administrativa e a instrumentalidade do processo. 
30.	Paralelamente, constata-se que o ato danoso, qual seja, a omissão do dever de aportar a contrapartida devida, materializa-se na data de crédito dos recursos, ou seja, no caso específico, a data de 22/1/2008, o que configura o transcurso do decênio estabelecido no art. 6º, inciso II, da Instrução Normativa TCU 71/2012. Verifica-se, destarte, a partir do trato analítico empreendido, hipótese superveniente obstativa de procedibilidade do feito, que imporá o seu arquivamento.
31.	Ainda usando como referência a linha dominante da jurisprudência deste Tribunal, a falta de aporte da contrapartida, sopesadas as circunstâncias concretas em que se verificar a omissão, poderia ensejar multa ao gestor e a irregularidade nas contas, sem débito. Diante do encaminhamento que será sugerido e considerada a hipótese obstativa de procedibilidade acima mencionada, não será objeto de proposição nessa instrução. 
CONCLUSÃO
32.	Considerando que restaram relevadas na análise as impropriedades e falhas da prestação de contas apresentada, não subsistindo as razões alegadas para a sua rejeição; que os elementos disponibilizados na prestação de contas encontravam-se em consonância com as disposições normativas regentes que disciplinam a matéria, além daquelas que constavam do termo do convênio; que não há indicativo que os ganhos sociais colimados pelo ajuste não tenham sido atingidos; que o órgão repassador até o momento não empreendeu notificação válida do responsável, recorrendo à publicação na imprensa oficial sem os pressupostos cabíveis para tal, o que pode prejudicar o seu direito de defesa, na forma do art. 6º, inciso II, da Instrução Normativa TCU 71/2012; que não há evidências nos autos de locupletamento de agentes públicos ou privados; que o débito apurado pela falta de aporte da contrapartida é responsabilidade do município, e não do gestor; que o valor do débito é inferior ao limite estabelecido em normativo do TCU para prosseguimento da tomada de contas especial, por representar relação custo-benefício desfavorável da ação de controle associada; e que restou evidenciado, quando da identificação do ato danoso passível de punição, o transcurso do período decenal previsto no mesmo art. 6º, inciso II, da Instrução Normativa TCU 71/2012; o arquivamento dos autos é medida adequada para o desfecho do processo. 
PROPOSTA DE ENCAMINHAMENTO
33.	 Diante do exposto, submeto os autos à consideração superior, fazendo-os acompanhar das seguintes proposições: 
33.1	 arquivar o presente processo, com fundamento no art. 6º, inciso II, c/c o art. 19 da IN/TCU 71/2012, sem julgamento do mérito;
33.2	dar ciência da deliberação que vier a ser proferida nestes autos ao Ministério do Esporte e à municipalidade."
	É o relatório.

não há.

Procurador Júlio Marcelo de Oliveira.

Tomada de contas especial. Convênio. Rejeição parcial da prestação de contas. Insubsistência das razões alegadas para a rejeição. Transcurso do período decenal para citação. Arquivamento dos autos sem julgamento do mérito.

TOMADA DE CONTAS ESPECIAL (TCE)

Secretaria de Controle Externo de Tomada de Contas Especial (SecexTCE).

Trata-se de tomada de contas especial instaurada pela Secretaria Executiva do então Ministério do Esporte, em desfavor do Sr. José Davi Passos, ex-prefeito de Xinguara/PA nas gestões 2005-2008 e 2009-2012 em razão de rejeição parcial da prestação de contas dos recursos repassados ao município no âmbito do Convênio 219/2007 (peça 2, p. 60-71) .
2.	O objeto do ajuste foi o funcionamento, naquela localidade, de "núcleo de esporte recreativo e de lazer, para atendimento a crianças, adolescentes, jovens, adultos, idosos e pessoas com deficiência, como práticas esportivas e de lazer", conforme plano de trabalho aprovado (peça 2, p. 5-35) .
3.	O convênio foi firmado em 31/12/2007 e vigeu até 25/3/2009, prorrogado pelo termo aditivo à peça 2, p. 83-84. A prestação de contas, que deveria ser entregue até 24/5/2009 (peça 2, p. 64) , foi apresentada intempestivamente em 8/9/2009 (peça 3, p. 56-91; peças 4-6; peça 7, p. 1-95) .
4.	Foram previstos R$ 169.690,27 para a execução do objeto, dos quais R$ 33.308,00 seriam a contrapartida da convenente e R$ 136.382,27 correspondentes aos recursos federais, repassados em duas parcelas, de R$ 127.331,27 e R$ 9.051,00, ambas creditadas em conta específica do convênio, em 22/1/2008. Consta devolução do saldo remanescente por Guia de Recolhimento da União, no valor de R$ 19.301,12, em 9/9/2009 (peça 7, p. 86) .
5.	Pareceres técnicos do concedente, acompanhados pelo relatório do prestador de contas (peça 16) , rejeitam a prestação de contas, posicionando-se pela devolução integral dos recursos repassados, descontada a parcela devolvida, resultando em um débito de R$ 117.081,15, imputado ao Sr. José Davi Passos.
6.	As constatações que ensejaram a reprovação das contas, foram:
ausência de relatório técnico sobre as atividades de formação de pessoal;
realização de despesas com divulgação, as quais não tinham previsão no plano de trabalho;
a documentação referente às atividades desenvolvidas e os eventos associados resumia-se a um CD com fotografias, as quais não seriam suficientes para atestar a sua realização em conformidade com o plano de trabalho;
as despesas com recursos humanos, arroladas no relatório de execução físico-financeira, estavam guarnecidas por empenhos, comprovantes de pagamento, recibos, o que atestaria sua efetiva realização. Entretanto, não houve aporte de contrapartida pela Prefeitura, conforme estava previsto no plano de trabalho;
ausência de declaração de entidade de controle social sobre a realização do objeto do convênio.
7.	No âmbito deste Tribunal de Contas, o auditor, ao analisar os autos, propôs, com a anuência dos dirigentes da unidade técnica e do representante do MP-TCU, o arquivamento dos autos sem julgamento do mérito, pelas razões expostas a seguir:
a) na prestação de contas apresentada, à página 57 da peça 3, estão relacionadas às ações executadas, os eventos realizados, as oficinas e formações de pessoal, além de dimensionados os beneficiários nas oficinas e eventos de lazer, conteúdo que pode ser considerado, embora de forma singela, um relatório de cumprimento do objeto;
b) as despesas com divulgação concorreram para a consecução dos objetivos da ação governamental, nada impedindo a sua aceitação, em caráter excepcional, desde que realizados com comedimento e explicitada a sua relação com as ações desenvolvidas, sem a ocorrência de desvio de finalidade;
c) o material audiovisual não foi anexado aos autos, pelo que não se pode fazer qualquer juízo do seu conteúdo - entretanto, o ajuste não previa qualquer obrigação da inclusão desse tipo de material na prestação de contas, nem está disposta nas normas pertinentes, tendo sido feito de maneira complementar, não cabendo ao repassador, portanto, exigir elementos de prova que a legislação não prevê;
d) a falta de aporte da contrapartida municipal seria irregularidade passível de sanção, cuja responsabilidade deveria ser imputada ao município, no valor proporcional aos recursos efetivamente repassados (19,62%) , tendo em vista a parcela devolvida, o que resultaria em um débito de R$ 28.594,17, em valores originais (vide cálculos na tabela do item 26 do relatório precedente) ;
e) a ausência de declaração de entidade de controle social, isoladamente, não deve conduzir ao malogro da prestação de contas, não sendo elemento capital para descaracterizar a regular execução do objeto (seria mais uma fórmula acessória destinada a dificultar disfunções executivas e desvios, na concepção ampla do controle social) ; e
f) adicionalmente, que a única notificação efetuada pelo órgão repassador ao responsável se deu de forma ficta, por meio de edital, sem que houvesse o gestor comprovado que envidou esforços para localizar o destinatário, ou que tenha efetuado tentativas frustradas por meio postal.
8.	Quanto ao não aporte da contrapartida municipal, a unidade instrutiva entende inconveniente o chamamento da municipalidade aos autos, pelos motivos de racionalidade administrativa, débito atualizado inferior a R$ 100 mil e pelo transcurso superior a 10 anos desde a data de crédito dos recursos (22/1/2008) , situação abarcada pelo art. 6º, inciso II, da IN TCU 71/2012.
9.	Feito esse breve resumo dos autos, adoto a análise e o exame técnico realizado pelo auditor como minhas razões de decidir, os quais tiveram a anuência dos dirigentes da unidade e do representante do Ministério Público junto a esta Corte, permitindo-me ainda as seguintes considerações.
10.	A instauração da tomada de contas especial foi motivada pelas supostas irregularidades  na análise da prestação de contas. Entretanto, pode-se observar que as ações e demais atividades resumidas no documento à pág. 57 da peça 3 estão respaldadas nas notas fiscais e demais comprovantes que compõem os autos nas peças 3 a 7. Esses elementos, não questionados em nenhum momento, são indícios de que o objeto fora executado nos termos descritos.
11.	Considerando a fundamentação apresentada no relatório precedente, bem como o transcurso superior a 10 anos desde a data dos fatos, proponho que esta tomada de contas especial seja arquivada sem o julgamento do mérito, conforme pareceres constantes dos autos.
Ante o exposto, manifesto-me por que o Tribunal aprove o acórdão que ora submeto à apreciação deste Colegiado.
TCU, Sala das Sessões Ministro Luciano Brandão Alves de Souza, em 10 de novembro de 2020.
AUGUSTO SHERMAN CAVALCANTI 
Relator